臺灣臺南地方法院刑事判決
　　公　訴　人　臺灣台南地方法院檢察署檢察官
　　被　　　告　甲○○
右列被告因詐欺案件，經檢察官提起公訴（八十六年度偵字第四七五六號），本院判
決如左：
    主  文
甲○○無罪。
    理  由
一、公訴意旨略以：被告甲○○於民國八十五年初，明知自己已無資力，竟仍基於意
    圖為自己不法所有之概括犯意，於八十五年一月十日自任會首，召集告訴人乙○
    ○等會員，成立每會新台幣（下同）五萬元之互助會。復於八十五年四月至六月
    間分持案外人張有義等人之支票，向告訴人乙○○借款共計八十五萬六千元。嗣
    於八十五年七月間，被告甲○○無力支付應付會款，互助會止會，而案外人張有
    義支票屆期亦均退票，因認被告涉有刑法第三百三十九條第一項之詐欺取財罪嫌
    。
二、按犯罪事實應依證據認定之，無證據不得推定其犯罪事實，刑事訴訟法第一百五
    十四條訂有明文。另按刑法第三百三十九條第一項所規定詐欺罪，係以行為人施
    用詐術致使被害人陷於錯誤而交付財物為要件，果行為人並未施用詐術，而被害
    人交付財物係本於其他原因，行為人所為即與刑法第三百三十九條第一項之詐欺
    取財罪之要件有間。
三、訊據被告甲○○於本院調查時固坦承於前揭時地召集告訴人乙○○等人為會員之
    互助會，並曾持案外人張有義等人簽發之支票向其借款等情，惟堅詞否認涉有詐
    欺罪嫌，辯稱：其召開之互助會係因第二會、第四會、第六會會員標得會款後，
    未能依約繳款，伊無法繼續維持該互助會之運作，始行止會；又其因經濟困難而
    持案外人張有義等人支票向告訴人乙○○借款，並無詐欺告訴人乙○○之意等語
    。經查：(1)告訴人乙○○於偵查中業已陳明與被告間曾有生意往來，因被告有困
    難始向其借款等語（參見偵卷第八頁），是被告於向告訴人借款之初，並無施用
    隱瞞其資力不佳情事之詐術，致使告訴人陷於錯誤而同意借款。參以告訴人於被
    告持以借款之支票退票後，被告亦出面另行簽發本票，以供告訴人追償，且告訴
    人亦曾尋得被告所持支票之發票人張有義，雙方經協商後，告訴人亦取回部分款
    項等情，有被告簽發之本票三張及告訴人與張有義之和解書一紙在卷可稽，是堪
    認被告持以向告訴人借款之支票係正常管道取得之支票，並於支票退票後，亦另
    行簽發本票已供告訴人求償等情，是觀被告所為，與現今社會借款之常情無違，
    尚難僅以被告未能依約清償，即認被告涉有刑法詐欺罪嫌。(2)按依現今社會金融
    活動現狀，互助會本係民間籌募資金之重要手段之一，互助會會首及會員往往於
    需款孔急之際，即藉由此一制度取得大量資金，然取得資金應付所需後，無法續
    行負擔會首或會員之義務，亦非罕見之事，果非另有實證足認行為人於召集或參
    與互助會之際，即存詐騙之意，尚難僅以互助會首或會員未依約履行其應負擔之
    義務，即認該會首或會員確有詐欺犯行。查被告於前揭時地召集互助會等情，業
    據被告於本院審理時自承不諱，核與告訴人於本院審理時所陳相符。另被告於召
    集該互助會時，未無以人頭冒標等不法詐騙情事等情，業據告訴人於本院審理時
    陳稱在卷，是依本院調查證據所得，並無實證足認被告於召集互助會之初，已存
    詐騙互助會會員之意，且曾以冒標或其他不法手段詐騙互助會會員，自難僅以被
    告未能順利主持互助會完會，即認被告涉有刑法詐欺罪嫌，綜此，應認被告所為
    ，與刑法詐欺取財罪之構成要件尚屬有間。此外復查無其他積極證據足資證明被
    告有公訴意旨所指詐欺犯行，揆諸首開說明，犯罪尚屬不能證明，應為無罪之諭
    知。
據上論斷，應依刑事訴訟法第三百零一條第一項，判決如主文。
本件經檢察官張太龍到庭執行職務。
中      華      民      國    九十一    年      十      月     十七     日
                              臺灣臺南地方法院刑事第五庭
                                  法  官    卓  穎  毓
右正本證明與原本無異
如不服本判決應於送達後十日內向本院提出上訴狀
                                  書記官    黃  子  起
中      華      民      國    九十一    年      十      月     十八     日
